【裁判字號】    95,上易,146
【裁判日期】    950331
【裁判案由】    妨害名譽
【裁判全文】
臺灣高等法院刑事判決                 95年度上易字第146號
上  訴  人
即  被  告  丙○○
上列上訴人因妨害名譽案件，不服臺灣板橋地方法院94年度易字
第1238號，中華民國94年12月8日第一審判決（聲請簡易判決處
刑案號：臺灣板橋地方法院檢察署94年度偵字第2293號），提起
上訴，本院判決如下：
    主    文
原判決撤銷。
丙○○公然侮辱人，處罰金壹仟元，如易服勞役，以佰元折算
壹日。
    事    實
一、丙○○於民國九十三年八月十二日晚間九時三十分許，在臺
    北縣土城市○○路十二巷九號對面之延和公園內，因其飼養
    之犬隻遭丁○○所飼養之犬隻咬傷而與丁○○、戊○○發生
    爭執，適丁○○之友人乙○○騎乘機車路過該處，見狀即停
    車查看，丙○○竟基於公然侮辱之犯意，在上揭公共場所，
    公然以「全家死光光，騎車被撞死」，足以貶損他人社會評
    價之語詞辱罵乙○○。
二、案經乙○○訴由臺北縣政府警察局土城分局報請臺灣板橋地
    方法院檢察署檢察官偵查起訴。
    理    由
一、訊據上訴人即被告丙○○矢口否認對於告訴人丁○○、戊○○、乙○○有何妨害名譽行為，辯稱：當天不是晚上9時30
    分許，應該是10時多，我根本不認識丁○○、戊○○、乙○○，沒有跟他們吵架，也沒有辱罵他們，是他們自己編造，
    是他們的狗咬我，又用石頭砸我、追打我云云；於原審審理
    時辯稱：我沒有罵丁○○、戊○○、候啟彬，他們用石頭追
    打我，又拿裝潢用的材料追打我，他們養的三隻狗也追我，
    我跑得很遠，上氣不接下氣，怎麼跟他們對罵云云。經查：
    (一)按被告以外之人於審判外之言詞或書面陳述，除法律有規
      定者外，不得作為證據，刑事訴訟法第159條第1項定有明
      文。查原審於準備程序中提示告訴人丁○○、戊○○、乙○○及證人甲○於警詢筆錄並告以要旨，訊以對於其等所
      述之證據能力有何意見？被告丙○○並未明確表示可否（
      見原審卷第20頁），惟於審判程序中復經原審提示告訴人
      丁○○、戊○○、乙○○於警詢筆錄，被告則明確表示「
      都不實在」（見原審卷第45頁），並對於證人甲○於警詢
      陳述表示：「他當時跟我說別怕，為什麼現在不說」（見
      原審卷第46頁），嗣於本院審理時亦對於告訴人等及證人
      甲○之警詢陳述表示「不實在」（見本院95年3月17日審
      判筆錄第3、4頁），則被告對於告訴人等及證人甲○於警
      詢時之陳述既表示異議，亦查無具有較可信之特別情況，
      且為證明犯罪事實存否所必要者，故此部份證據應予排除
      ；次按除法律另有規定者外，不問何人，於他人之案件，
      有為證人之義務，而證人除未滿16歲或因精神障礙，不解
      具結意義及效果者外，應命具結；又證人或鑑定人依法應
      具結而未具結者，其證言或鑑定意見，不得作為證據，刑
      事訴訟法第176條之1、第186條第1項、第158條之3分別定
      有明文。又法院於審判期日的調查證據程序，關於犯罪事
      實之調查與證明，只能以刑事訴訟法准許之法定證據方法
      （如被告之供述、人證、鑑定、文書、勘驗）為之。而告
      訴人係向司法警察機關或偵查機關申告犯罪事實而要求訴
      追之人，其於我國刑事訴訟法中，並非法定列舉之獨立證
      據方法，若以告訴人所陳親身經歷之被害經過，作為認定
      犯罪事實之依據時，乃居於證人之地位，亦即其證據方法
      為證人，必須踐行有關證人之證據調查程序，除非其有依
      法不得令其具結之情形，否則事實審法院應命其具結，若
      依法應具結而未具結時，該告訴人有關被害事實之陳述，
      無證據能力，法院不得援其陳述作為判決之基礎，最高法
      院93年度臺上字第5964號裁判意旨參照。查告訴人丁○○
      、乙○○及戊○○於偵查中指訴被告公然侮辱之情節，係
      居於證人之地位而陳述其親身經歷之事實，核無前述依法
      不得令其具結之情事，卻未踐行合法具結之程序，則其於
      偵查中之陳述，自不得作為證據。核先敘明。
    (二)被告於前述時間及地點以「全家死光光，騎車被撞死」等
      語詞辱罵告訴人乙○○之事實，業據告訴人乙○○於原審
      審理時指訴：案發當天，我去找丁○○，從巷子口騎機車
      進去，我就看見他們站在那邊，我就停下來問丁○○怎麼
      在那裡，我停下來就被被告罵，騎車出去被撞死，全家死
      光光等語甚明（見原審卷第44頁），核與證人丁○○於原
      審時證述：我有聽到被告罵乙○○「全家死光光，騎車被
      撞死」，那時我與丙○○發生口角，乙○○找我就停下來
      看，被告就罵我朋友乙○○等語相符（見原審卷第42、43
      頁），參以證人甲○於原審時證稱：「剛開始他們說狗相
      咬的事實，我沒有看到，後來瓦斯店的丁○○要找里長，
      里長電話不通，他請我找里長，後來我想說對方丙○○有
      與我認識，瓦斯店的人問我這是誰，為什麼沒有看過，我
      說這是最近才搬來的鄰居，後來我看到丙○○一直流汗，
      就叫丙○○放心、不用怕，他們公司的人在那邊上班很多
      人，我說不用怕，他們是在這邊上班，不會怎樣，而且員
      工也都沒有說話，後來最後我跟瓦斯店的人說丙○○跟那
      隻狗在一起，儘量照顧它，不要吵架（見原審卷第39頁）
      ，被告亦坦承當時賣檳榔甲○跑過來叫我不要怕（見偵查
      卷第63頁），足見當時被告確與告訴人等因故發生爭執，
      適告訴人乙○○至現場找丁○○而為被告以「全家死光光
      ，騎車被撞死」等語辱罵之事實甚明。
    (三)被告雖於原審審理時辯稱：告訴人等追打我，我跑得上氣
      不接下氣，不可能罵告訴人等云云（見原審卷第18、19頁
      ）；惟此為告訴人丁○○、乙○○所否認，告訴人丁○○
      於原審審理時結證稱：「（問：如果你們真的要追他，是
      不是很困難的事情？）應該不會，因為他就是坐在那邊一
      直唸而已，不會很困難」等語明確（見原審卷第43頁），
      告訴人乙○○亦證稱：「我們追他要幹嘛，而且他年紀大
      了，總不會對年紀大的人怎麼樣吧」等語（見原審卷第45
      頁）；而證人甲○於原審審理時時亦證稱：沒有看到瓦斯
      行的人追被告，沒有聽到瓦斯行的人說『打死他、打死他
      』，被告走路都不方便，還跑給人家追，很誇張（見原審
      卷第41頁），亦未見被告遭告訴人等追打之情事，核與告
      訴人丁○○、乙○○供述情節一致；再參以被告自承其腳
      部曾開過三次刀，尚有退化性關節炎、心臟病等語（見原
      審卷第19頁），且為將近60歲之齡，依其體力及行動能力
      ，若依被告所辯「他們（告訴人等）用石頭追打我，又拿
      裝潢用材料追打我，他們三隻狗也追我」（見原審卷第19
      頁），則被告絕無脫身可能，但聞聲而至之證人甲○非僅
      未目睹有何追打情事，且證稱：「丁○○要找里長，里長
      電話不通，他請我找里長」（見原審卷第39頁），倘告訴
      人丁○○欲追打被告，何以委請證人甲○找里長，亦與常
      理不符。質諸證人甲○與被告或告訴人丁○○、戊○○、
      乙○○均無何親匿、嫌隙，則證人甲○應無偏袒任何一方
      之可能，其上開證述當可採信。被告具狀辯稱：證人甲○
      與告訴人戊○○熟識，因地緣關係及本身生意利益著想，
      其所有證詞，不可能保持中立與公正云云，僅為其推測之
      詞，委不足採。從而，被告辯稱遭告訴人丁○○等人追打
      ，已無氣力出言辱罵云云，無非事後卸責之詞，實難採信
      。
    (四)證人甲○於原審時證稱當時並未聽見被告以上開言詞辱罵
      告訴人乙○○，經查，依被告於偵查時所供：我在公園那
      裡，丁○○放一隻米格魯還有一隻大狗出來，大狗騎在我
      的狗上，我說你怎麼可以叫二隻狗打架，後「有一個賣檳
      榔的老闆（即甲○）」過來告訴我不要怕（見偵查卷第57
      頁），證人甲○亦證稱：他們說狗相咬的事情，我沒有看
      到，我記得最清楚的是被告叫我老婆說他們家的狗有跑到
      馬路上咬她，她要我們做證的時候說，我說不要這樣，我
      說沒看見的事，我說不出來（見原審卷第39、40頁），可
      見證人甲○前往現場時並未看見所稱「狗相咬」情形，應
      可認定當時雙方爭執已然結束，故未聞見被告辱罵乙○○
      情形，自不能以證人甲○未聽聞被告上開辱罵之詞而為被
      告有利之認定。
    (五)查本件係發生在臺北縣土城市○○路12巷9號對面之延和
      公園內，被告於不特定人均得以出入之公園，以「全家死
      光光，騎車被撞死」辱罵告訴人乙○○等情已臻明確，被
      告請求勘驗公園現場，自無必要。再者，被告所言「全家
      死光光，騎車被撞死」之語，依據社會通念，足使他人心
      理上感受難堪、不快，顯屬侮辱之言語，故被告公然侮辱
      之事實彰彰甚明。綜上，被告前揭犯行均堪以認定，應予
      依法論科。
二、核被告所為，係犯刑法第309條第1項之公然侮辱罪。原審因
    而予被告論罪科刑，固非無見，惟查：被告於原審時對於告
    訴人丁○○、戊○○、乙○○於警詢時所為之陳述，已聲明
    異議如前述，原判決認被告並未聲明異議而具有證據能力，
    ，已有不合；又查並無證據足證被告辱罵告訴人丁○○、戊○○等情（詳後），原審逕認被告有此部分犯罪，尚有未洽
    。被告據而上訴指摘原判決該部分不當，為有理由，其上訴
    否認侮辱告訴人乙○○部分則為無理由，惟原審判決既有上
    開可議，應由本院予以撤銷改判。爰審酌被告僅因所飼養之
    犬隻與他人飼養之犬隻互咬而心生不滿，即當眾公然侮辱告
    訴人乙○○，且其犯罪後猶飾詞否認，亦未與告訴人等達成
    和解，暨其犯罪手段、智識程度等一切情狀，量處罰金壹仟
    元，如易服勞役，以佰元折算壹日。
三、聲請簡易判決處刑意旨另以：丙○○於前述時間及地點，併
    公然以「死小孩，騎車去被撞死」、「你死沒人哭，你不一
    定活的跟我一樣久」等不堪入耳之語句分別辱罵丁○○、戊○○，因認涉犯刑法第309條第1項公然侮辱罪等語。經查：
    (一)告訴人之告訴，係以使被告受刑事訴追為目的，是其陳述
      是否與事實相符，固仍應調查其他證據以資審認。然證明
      告訴人指訴與事實相符之證據，並不以直接證據為限，若
      間接證據，已足供佐證告訴人之指訴為真實，亦非不得以
      之與告訴人之指訴，相互印證，併採為判決之基礎；則告
      訴人之指訴，如有其他間接證據可為補強時，審理事實之
      法院，對於該等補強證據，是否足供證明告訴人之指訴與
      事實相符，自應於判決理由內詳加審認、說明，否則即有
      判決理由不備之違法（最高法院93年台上字第4632號判決
      意旨參照）。
    (二)公訴人雖以被告出言以「死小孩，騎車去被撞死」、「你
      死沒人哭，你不一定活的跟我一樣久」等不堪入耳之語句
      分別辱罵告訴人丁○○、戊○○，固經告訴人丁○○、戊○○於原審及本院證述在卷，惟為被告否認，且查證人甲○於原審審理時證稱：「（有無聽到丙○○罵丁○○《原
      審筆錄誤載『你死沒人哭』》？）我已經記不得」（見原
      審卷第39頁），告訴人丁○○亦證稱：我沒有聽到被告罵
      戊○○「你死沒人哭，你不一定活的跟我一樣久」等語（
      見原審卷第42頁），參以告訴人丁○○、戊○○於警詢時
      亦均指稱發生糾紛當時並無其他人在場（見偵查卷第10、
      13頁），是無其他證據足佐此部份起訴之事實，依前開說
      明，自不能僅憑告訴人丁○○、戊○○之指訴遽為被告此
      部份有罪之認定。雖證人甲○證稱被告與告訴人等曾發生
      爭執如前述，惟僅能證明被告與告訴人等間確有糾紛，但
      不能執以推論被告以「死小孩，騎車去被撞死」、「你死
      沒人哭，你不一定活的跟我一樣久」等語句分別辱罵告訴
      人丁○○、戊○○，自不足資為補強證據。此外，檢察官
      不能提出其他證明被告犯罪之積極證據或證明方法，從而
      本院不能形成被告有罪之確切心證，即屬不能證明被告此
      部份犯罪，惟公訴意旨認與前開有罪部分間具連續犯裁判
      上一罪關係，爰不另為無罪之諭知。
據上論斷，應依刑事訴訟法第369條第1項前段、第364條、第299
條第1項前段，刑法第309條第1項、第42條第2項、罰金罰鍰提高
標準條例第1條、第2條，判決如主文。
本案經檢察官蔡薰慧到庭執行職務。
中    華    民    國    95    年    3     月    31    日
                  刑事第十二庭  審判長法  官  蔡永昌
                                      法  官  張正亞
                                      法  官  陳榮和
以上正本證明與原本無異。
不得上訴。
                                      書記官  劉麗芬
中    華    民    國    95    年    4     月    3     日
附錄：本案論罪科刑法條全文
中華民國刑法第三百零九條
公然侮辱人者，處拘役或三百元以下罰金。
以強暴犯前項之罪者，處一年以下有期徒刑、拘役或五百元以下
罰金。


司法院資訊處製作；財團法人民間司法改革基金會備份。
